【裁判字號】    97,訴,809
【裁判日期】    980731
【裁判案由】    返還不當得利等
【裁判全文】
臺灣板橋地方法院民事判決               97年度訴字第809號
原      告  乙○○
            丁○○
前列二人共同
訴訟代理人  洪維煌律師
被      告  丙○○
            甲○○
前列二人共同
訴訟代理人  蕭世光律師
前列二人共同
複代理人    章修璇律師
上列當事人間請求返還不當得利等事件，經本院於民國98年7 月
23日言 詞辯論終結，判決如下：
    主  文
被告應給付原告各新台幣陸萬柒仟伍佰元，及自民國九十七年三
月十五日起至清償日止按年息百分之五計算之利息。
被告應將門牌號碼台北縣板橋市○○路○段一○○號二樓建物遷
讓返還予原告及其他共有人全體。
原告其餘之訴駁回。
訴訟費用由被告負擔二十分之三，其餘由原告負擔。
本判決第一、二項於原告以新台幣捌拾萬元為被告供擔保後，得
假執行；但被告如以新台幣肆佰萬壹仟肆佰伍拾陸元為原告預供
請保後，得免假執行。
原告其餘假執行之聲請駁回。
    事實及理由
壹、程序部分：
    按訴狀送達後，原告不得將原訴變更或追加他訴，但擴張或
    減縮應受判決事項之聲明者，不在此限，民事訴訟法第255
    條第1項第3款定有明文。查原告提起本件訴訟，就請求被告
    遷讓返還房屋部分，原係聲明：被告應遷讓返還門牌台北縣
    板橋市○○路○段100號1、2樓建物予原告及其他共有人全
    體，嗣於98年4有23日具狀減縮聲明，請求：被告應遷讓返
    還門牌台北縣板橋市○○路○段100號2樓建物予原告及其他
    共有人全體（詳本院卷第140頁），核與首揭規定相符，應
    予准許，合先敘明。
貳、實體部分：
一、本件原告起訴主張：
  (一)緣門牌為台北縣板橋市○○路○段100號1、2樓建物產權與
    座落土地所有權利，原告二人各佔建物與土地持分權利八分
    之一，被告陳淑芬與甲○○亦為上開建物與土地持分權利人
    （亦各佔八分之一），但伊等未經原告同意與授權，即長年
    將台北縣板橋市○○路○段100 號1 樓建物出租予他人收取
    租金，自謀私利，目前係將上開一樓建物出租予震旦電信股
    份有限公司作為營業使用，原告前委請律師寄發信函予該公
    司請求遷讓，但未獲置理，因上開建物為震旦電信股份有限
    公司所直接佔有，為被告陳淑芬與被告甲○○間接佔有，原
    告本基於民法第767 條所有權權能併予訴請被告二人與上開
    公司遷讓返還門牌為台北縣板橋市○○路○段100 號2 樓建
    物予原告與其他共有人，但於訴訟進行中，上開震旦電信股
    份有限公司業因租約到期已搬離，被告陳淑芬等二人亦表明
    未再予佔用，故撤回請求遷讓返還上開一樓之訴訟。
  (二)門牌為台北縣板橋市○○路○段100 號2 樓建物本由被告陳
    淑芬與被告甲○○向原告暫予借用，前因原告與上開被告二
    人協調糾葛未獲合理解決，原告亦無再予出借使用之必要，
    故以起訴狀繕本之送達，代為終止使用借貸關係，原告基於
    民法第767 條所有權權能訴請被告陳淑芬與被告甲○○應遷
    讓返還門牌為台北縣板橋市○○路○段100 號2 樓建物予原
    告與其他共有人。
  (三)被告陳淑芬與甲○○未經原告同意與授權，即長年將台北縣
    板橋市○○路○段100 號1 樓建物以月租新台幣（下同）6
    萬元之價額出租予他人收取租金，且未將上開租金分配予其
    他共有人，按原告二人各佔該產權持分八分之一，以最近五
    年核計，原告二人得各向上開被告二人請求相當於租金之不
    當得利新台幣45萬元（６００００元／８Ｘ１２Ｘ５＝４５
    ００００），合計總額為90萬元。
  (四)被告陳淑芬與甲○○辯稱兩造之父輩於75年購入台北縣板橋
    市○○路○段100 號1 、2 樓建物、坐落基地土地持分權利
    與台北縣板橋市○○路39號建物、坐落基地持分權利，已約
    定由被告陳淑芬、甲○○與原告二人間各自分管云云，原告
    予以否認，請被告等人舉證以明。
  (五)原告與被告陳淑芬、甲○○二人共有之板橋市○○路39號業
    已出售，且價款已合意分配完畢。上開不動產在先前出售中
    ，本欲將系爭四川路該不筆不動產併予委託出售，因陳淑芬
    、甲○○二人稱願將佔有系爭不動產出租之租金協議分配予
    原告二人，原告方暫時不出售系爭建物，並應被告之要求出
    具被證一之切結書，同意被告陳淑芬、甲○○二人之母於有
    生之年，暫不出售該筆不動產，然此切結書令原告受拘束之
    前提係被告陳淑芬、甲○○二人有分配系爭四川路出租所取
    得之租金予原告。況本件請求非在出售不動產，實無因被告
    提出該份切結書即令原告之所有權權能即受限制之理。
  (六)被告陳淑芬、甲○○二人所指96年12月13日協調會係因無共
    識，方有本件之起訴。當時係原告要求被告陳淑芬、甲○○
    二人在系爭四川路建物近五年所收之租金須提出分配，然遭
    被告二人拒絕，非如被告陳淑芬、甲○○二人於答辯狀所述
    之過程。
  (七)緣門牌為台北縣板橋市○○路○段100號1、2樓建物產權與
    座落土地所有權利，原告二人各佔建物與土地持分權利八分
    之一，被告陳淑芬與甲○○雖為上開建物與土地持分權利人
    （亦各佔八分之一），但伊等未經原告同意與授權，即長年
    將台北縣板橋市○○路○段100 號1 樓建物出租予他人收取
    租金，自謀私利，目前係將上開一樓建物出租予被告震旦電
    信股份有限公司作為營業使用，被告二人本有因其佔有出租
    他人使用獲取不當得利，原告爰就所持有產權持分部份請求
    不當得利，本為合法。
  (八)被告稱為系爭建物有修繕致有費用支出，原告皆予否認。查
    被告所呈被證二乃私文書，爰爭執其真正，且該估價單所載
    項目主要為一樓建物部份，顯見係被告陳淑芬、甲○○二人
    出租所需，然租金係被告收取，未見分予原告，卻於本件訴
    訟中欲令原告攤分其出租上之成本，委實不公！
  (九)原告乙○○確有於86年間向陳淑芬無息借款100萬元，陳淑
    芬同意延至96年間方才清償，但本筆借款本無息出借，於先
    前清償時被告從未主張任何遲延利息，先前紛爭本與此無關
    ，被告任意牽扯，實無道理。
  (十)被告稱兩造之父執輩早年即已有分配家產與約定使用管理之
    共識，進稱有如其所具辯論狀所具第二、三頁所述約由陳成
    塗一家（即被告一家）使用系爭一、二樓建物之情事，就其
    書狀所述過程，原告全予否認，被告所舉被證八之買賣契約
    根本無法證明被告之父陳成塗出資比例佔５９．２％之情，
    被證九本為私文書，原告爭執其真正，且其文書內文與簽名
    筆跡全出於一人之手，且僅有部份人名下有所用印，顯然非
    乙有效之文書，被告實不得援此向原告主張權益。其餘被告
    所提出之書證根不無法證明被告所主張之情事，且與本訴訟
    無關聯，併予敘明。
  (十一)為此，依據所有權與不當得利之法律關係，請求被告應遷
    讓返還門牌台北縣板橋市○○路○段100 號2 樓建物予原告
    及其他共有人，被告陳淑芬、甲○○應返還原告90萬元。
    並陳明願供擔保請准宣告假執行。
二、被告則抗辯：
  (一)被告陳淑芬、甲○○之先父陳成塗與原告等之父親陳新周為
    二親等血親之兄弟，於75年間與其他二親等血親兄弟共同購
    入數筆不動產，其中二筆分別為坐落於台北縣板橋市○○路
    ○段100 號1 、2 樓建物、土地以及坐落台北縣板橋市○○
    路39號建物、土地。當初協議本件系爭建物由被告陳淑芬、
    甲○○等人使用收益，而門號為台北縣板橋市○○路39 號
    之房屋由原告等使用收益，合先敘明。
  (二)門號為臺北縣板橋市○○路39號之房屋已於96年8 月間出售
    予第三人，原告等於價金分配後，即開始主張如訴之聲明之
    權益。
  (三)系爭建物之二樓目前系由被告陳淑芬、甲○○及被告之母親
    居住，原告等曾于96年8 月間簽立切結書 (被證一)， 承諾
    在被告陳淑芬、甲○○之母親有生之年不會出售系爭建物，
    並承諾被告等之母親有生之年可合法使用。
  (四)原告等與被告陳淑芬、甲○○，曾就原告等主張之訴之聲明
    及門號為台北縣板橋市○○路39號之房屋出售前之權利義務
    ，於96年12月13日召開協調會，被告等同意就系爭建物之一
    樓於達成協議後共同管理，二樓部分在被告等之母親百年之
    後再加入共同管理之範圍，惟原告等不願意承擔台北縣板橋
    市○○路39號房屋出售前之義務，因此協議無法達成。
  (五)系爭建物一、二樓原本約定由被告陳淑芬一家使用，故陳淑
    芬等將一樓出租予震旦電信公司，乃合法有權出租，並有權
    利收取租金，故無返還不當得利之問題。退萬步言，倘被告
    陳淑芬、甲○○應返還不當得利，則陳淑芬、甲○○主張下
    列金額為抵銷抗辯：
  被告陳淑芬、甲○○曾於93年3 月、95年3 月及96年11月為
    系爭房屋支出修繕費用達新台幣 (下同)1,224,295 元(被證
    二)， 此部分為民法第822 條共有物之管理費，應由各共有
    人，按其應有部分分擔之。故乙○○、丁○○各應分擔153,
    037 元，合計應分擔306,074 元。被告以此金額主張抵消。
  原告乙○○曾于86年間向被告陳淑芬借款100 萬元，約定87
    年5 月1 日返還，原告乙○○因此簽發票號LA0000000 、發
    票日為87年5 月1 日、面額為新台幣100 萬元之支票（被證
    三），交陳淑芬收執。惟屆期乙○○情商陳淑芬不去提示支
    票，陳淑芬因親戚情誼勉強答應，仍一再催促乙○○儘速還
    款，乙○○遲延至96年8 月22日才返還。依照民法第229 條
    第1 項、233 條第1 項、203 條規定，陳淑芬可以請求9 年
    3 個月又22天以年息5%計算之法定遲延利息，共計465,500
    元。陳淑芬主張就此金額與乙○○之本件請求抵銷。
  (五)為此，請求駁回原告之訴及其假執行之聲請。並陳明如受不
    利益判決，被告願供擔保請准免為假執行之宣告。
三、兩造不爭執之事實：
  (一)門牌號碼台北縣板橋市○○路○段100 號1 、2 樓房屋係兩
    造與訴外人陳武夫、陳進裕共有，兩造之持分均各為八分之
    一，訴外人陳武夫、陳進裕之持分均各為四分之一（詳調解
    卷第4-5頁）。
  (二)系爭1 樓房屋自89年11月11日起至92年11月12日止之租金為
    每月5 萬3000元（詳本院卷第26至35頁），自94年4 月24日
    起至97年5 月31日止之租金每月為6 萬元（詳本院卷第36至
    45頁、第86頁）。
  (三)訴外人陳新周乃原告乙○○、丁○○之父親，陳成塗係被告
    陳淑芬、甲○○之父親，陳新周與陳成塗為兄弟關係。台北
    縣板橋市○○路○段100 號1 、2 樓房屋係55年5 月23日由
    陳新周、陳成塗、陳進裕、陳武夫所購買（詳本院卷第124
    頁），目前共有人之持分形如附表二所示。台北縣板橋市○○路39號房屋係66年3 月間陳新周、陳成塗、陳進裕共同購
    買（詳本院卷第131-134 頁）。台北縣新莊市○○段86地號
    土地係陳新周、陳成塗、陳進裕、陳武夫等人於46年8 月15
    日因繼承而取得（詳本院卷第121-123 頁），目前共有人之
    持分情形如附表一所示。
  (四)台北縣板橋市○○路○ 段100 號1 樓房屋長久為被告占有使
    用收益。
  (五)台北縣板橋市○○路39號房屋於96年8 月30日出售予訴外人
    涂翠鳳（詳本院卷第131頁）。
四、原告請求被告返還不當得利部分：
  (一)按「未經共有人協議分管之共有物，共有人對共有物之特定
    部分占用收益，須徵得他共有人全體之同意。如未經他共有
    人同意而就共有物之全部或一部任意占用收益，他共有人固
    得本於所有權請求除去其妨害或請求向全體共有人返還占用
    部分。然共有物分管契約，不以共有人明示之意思表示為限
    ，共有人默示之意思表示，亦包括在內。惟所謂默示之意思
    表示，係指依共有人之舉動或其他情事，足以間接推知其效
    果意思者而言。」最高法院87年台上字第1359號判決著有明
    文。
  (二)經查被告抗辯原告同意將台北縣板橋市○○路○ 段100 號2
    樓房屋出借予被告使用之事實，核與原告主張系爭2 樓房屋
    由被告向原告暫予借用等語相符（詳本院卷第4 頁），且原
    告並以起訴收繕本之送達（註：被告於97年3 月14日收受起
    訴狀繕本，詳調解卷第17-18 頁），自堪信原告確曾同意將
    系爭2樓房屋出借予被告使用。
  (三)次查被告抗辯兩造間就板橋市○○路○ 段100 號1 、2 樓房
    屋，板橋市○○路39號房屋，以及台北縣新莊市○○段86地
    號間渠等之父執輩間曾有分管契約存在乙節，雖據原告否認
    在案，然被告之父陳成塗於生前曾將系爭1 樓房屋自89年
    11月11日起至92年11月12日止以每有租金5 萬3000元之對價
    出租予訴外人吳聲欽（詳本院卷第25-30 頁），系爭1 、
    2 樓房屋之共有人因台北縣板橋市○○路39號房屋出售事宜
    ，乃於96年12月13日召開協調會（詳本院卷第64頁背面、第
    14 3頁），則其他共有人陳武夫、陳進裕並於被告長期占用
    系爭1 樓房屋使用收益之事實，亦知之甚詳，然均未請求被
    告返還不當得利，苟原告係長期間無權占用系爭1 樓房屋
    使用收益，衡情原告實無將系爭2 樓房屋出借予被告，迨至
    97 年3月14日始終止系爭2 樓房屋借用契約之理，被告抗
    辯板橋市○○路39號房屋於出賣前係由原告占有使用，及台
    北縣新莊市○○段86地號土地目前仍由原告之母親使用收益
    之事實，並未爭執，本院審酌上開四項事實，認如非兩造間
    就上開三筆房屋有分管契約存在，兩造實無分別長期占有使
    用上開三筆土地之特定部分，而其他共有人知情後均不對於
    兩造請求返還不當得利，且原告復又同意將系爭2 樓房屋借
    予被告使用之可能，自足以間接推知共有人間就上開三筆房
    地應有分管契約之關係存在。
  (四)次按「共有人協議分管共有物，如共有人分管之特定部分，
    因不可歸責於雙方當事人之事由致不能為使用收益，且已不
    能回復者，依民法第225 條第1 項、第266 條第1 項規定，
    各共有人即免其提供共有物特定部分予他共有人使用收益之
    義務，分管契約當然從此歸於消滅。嗣後共有人對共有物之
    特定部分使用收益，仍須徵得他共有人全體之同意，如共有
    人不顧他共有人之利益，而就共有物之全部或一部任意使用
    收益，自屬侵害他共有人之權利。」最高法院89年台上字第
    1147號判決亦著有明文。
  (五)經查原告依分管契約所可使用收益之台北縣板橋市○○路39
    號房屋，於96年8 月30日因出售予訴外人涂翠鳳，而無法繼
    續使用收益，且已不能回復，而共有人共同出售台北縣板橋
    市○○路39號房屋為不可歸責於雙方當事人之事由，則兩造
    關就上開三筆房地間所成立之分管契約於96年8 月30日時應
    認業已消滅，原告已無提位系爭1 樓房屋特定部分予被告使
    用之義務，被告未得原告同遭繼續占用系爭1 樓房屋使用收
    益，自屬侵害原告之所有權，且可獲得相當於租金之不當得
    利，原告自得依不當得利之規定請求被告返還所受之利益。
  (六)次查被告自96年8 月30日起至97年5 月31日止，以每月租金
    6 萬元之對價出租予震旦電信有限公司，計受有54萬元能利
    益，原告各按其應有部分1/8 計算，各得請求被告給付6 萬
    7500元。
  (七)末按「因故意侵權行為而負擔之債，其債務人不得主張抵銷
    。」民法第339 條定有明文。查被告於96年8 月30日分管契
    約消滅後未經全體共有人之同意而占用使用系爭1 樓房屋，
    揆諸最高法院89年台上字第1147號判決，係屬侵害原告就系
    爭1 樓房屋之共有權，其因而對於原告所負擔之債係屬因故
    意侵權行為而生之債務，自不得對於原告主張抵銷。則被等
    主張以其並於原告之不當得利返還請求債權，以及對於原等
    之利息借款債權為抵銷，於法顯有未合，不應准許。
  (八)綜上所述，原告各請求被告返還原告各6 萬7500元，及自97
    年3 月15日起至清償日止按年息百分之5 計算之利息，為有
    理由，應予准許，逾此之不當得利請求，即屬無據，應予駁
    回
五、原告請求被告遷讓返還系2樓房屋部分：
  (一)兩造間之分管契約已於96年8 月30日消滅，已如前述，則被
    告未經全體共有人之同意自不得再占用系爭2 樓房屋，又原
    告雖曾同意將系爭2 樓房屋借予被告使用，然已於97年3 月
    14 日 以起訴狀繕本送達原告為意思表示之方式，終止兩造
    間之借貸契約，則被告占用使用系爭2 樓房屋，即無正當之
    法律權源。
  (二)被告雖抗辯：原告關原告等曾承諾被告等之母親有生之年可
    以使用系爭2 樓房屋云云，並提出切結書1 件為證（詳本院
    卷第18頁）。惟查上開切結書僅係記載原告在被告母親有生
    之年不會出售系爭2 樓房屋，並無承諾被告母親有生之年均
    得占有使用系爭2 樓房屋之記載，況原告已於97年3 月14日
    終止兩造間之借貸契約，則兩造目前就系爭2 樓房屋並無借
    貸關係存在，至為明確，核被告此部分之抗辯，顯不可採。
  (三)綜上所述，原告依據民法第767 條之規定，請求被告應遷讓
    返還門牌台北縣板橋市○○路○段100 號2 樓建物予原告及
    其他共有人，為有理由，應予准許。
六、從而，原告依據不當得利與所有權之法律關係，請求被告返
    還原告各6 萬7500元，及自97年3 月15日起至清償日止按年
    息百分之5 計算之利息，暨請求被告遷讓返還門牌號碼台北
    縣板橋市○○路○段100 號2 樓建物予原告及其他共有人全
    體，為有理由，應予准許，逾此之請求，即屬無據，應予駁
    回。
七、又兩造均陳明願供擔保請准宣告假執行與免假執行，就原告
    勝訴部分，經核均無不合，本院審酌系爭1 、2 樓房屋之課
    稅現值分別為12萬9300元、10萬7200元（有96年房屋稅捐稽
    繳款書1 件在卷足憑），坐落基地1048、1049、1049 -1 地
    號土地按96年1 月申報地價計算之價格為362 萬9956元（計
    算式：84*38109+9*42880+1*42880=0000000，詳調解卷第8-
    10頁），爰分別酌定相當之擔保金額，准許之（原告約為二
    成，被告部分為全額）。至於原告敗訴部分，其假執行之聲
    請亦失所附麗，應併予駁回。
八、結論：原告之訴為一部有理由，一部無理由，依民事訴訟法
    第79條、第85條第1 項、第390 條第2 項、第392 條第2 項
    ，判決如主文。
中    華    民    國    98    年    7     月    31    日
                  民事第三庭法  官  何君豪
以上正本係照原本作成
如對本判決上訴，須於判決送達後20日內向本院提出上訴狀
中    華    民    國    98    年    7     月    31    日
                            書記官  黃琴茜


司法院資訊處製作；財團法人民間司法改革基金會備份。
